【裁判字號】    89,上訴,994
【裁判日期】    891004
【裁判案由】    偽造文書
【裁判全文】
臺灣高等法院臺中分院刑事判決                  八十九年度上訴字第九九四號
    上  訴  人  臺灣苗栗地方法院檢察署檢察官
    被      告  甲○○
    選任辯護人  楊玉珍
                許宏達
                劉惠利
右列上訴人因被告偽造文書等案件，不服台灣苗栗地方法院中華民國八十九年三月二
十日第一審判決（民國八十七年度訴字第四○九號；起訴案號：臺灣苗栗地方法院檢
察署八十七年度偵字第一○九○號），提起上訴，本院判決如左：
    主  文
上訴駁回。
    理  由
一、公訴意旨略以：被告甲○○於民國（下同）七十五年七月一日，與乙○○訂立委
    建合約書，由被告甲○○將其建造中，原始設計係與毗鄰建物間預留防火巷而各
    為獨立壁之座落於苗栗縣三義鄉○○段五十四之一、五十五之四八地號土地上四
    層建物及上開地號土地，售予乙○○，並於同年八月間，向苗栗縣政府申請將建
    物起造人變更為徐某，嗣因甲○○查悉依據建築法規之規定，上開建物無庸預留
  防火巷，遂欲將上開建物變更為與毗鄰建物使用共同壁，詎其未經得乙○○之同
    意，竟於七十六年九月七日，利用不知情之丙○○建築師事務所人員，擅以乙○○之名義，佯以徐某同意上開建物變更設計為共同壁情事，偽造建造執照變更設
    計申請書、使用共同壁協定書，並於上開申請書件中偽造乙○○署押及盜用乙○○之印章，持往苗栗縣政府建設局辦理建物變更設計事宜，足生損害於乙○○。
    因認被告甲○○涉犯刑法第二百十六條、第二百十條之行使偽造私文書罪嫌云云
    。
二、按犯罪事實應依證據認定之，無證據不得推定其犯罪事實；又不能證明被告犯罪
    者，應諭知無罪之判決，刑事訴訟法第一百五十四條、第三百零一條第一項分別
    定有明文。又認定不利於被告之事實，須依積極證據，苟積極證據不足為不利於
    被告事實之認定時，即應為有利於被告之認定，更不必有何有利之證據；又告訴
    人之告訴，係以使被告受刑事訴追為目的，是其陳述是否與事實相符，仍應調查
    其他證據以資審認，最高法院著有三十年上字第八一六號、五十二年台上字第一
    三○○號判例可資參照。
三、公訴人認被告涉犯行使偽造私文書罪嫌，無非係據告訴人乙○○之指訴陳稱並未
  同意變更建物之設計，且其並未於建造執照變更設計申請書、使用共同壁協定書
    簽名用印，亦未曾見過上開書件等語，並有上開建物建造執照變更設計申請書、
    使用共同壁協定書影本在卷可稽；而卷附建造執照變更設計申請書影本其上所載
    告訴人乙○○為三十六年七月八日出生，核與告訴人乙○○係四十一年十一月五
    日出生之日期不符；又上開建物之起造人於七十五年八月間，即已由被告變更為
    告訴人乙○○，亦有變更起造人申請書影本在卷可佐，惟上開建物變更設計係遲
    至七十六年九月七日所為，顯示被告所陳變更建物設計之際仍為起造人，且建物
    設計係與起造人併同變更之語，非無可議；被告苟已經得告訴人之同意而變更建
    物設計，儘可央請告訴人於上開變更設計書件親予簽名用印，詎其捨此不為，益
    徵告訴人所陳並未同意變更設計之情，應屬真實，為其主要論據。訊據被告堅詞
    否認有何公訴人所指行使偽造私文書之犯行，辯稱：原來設計是告訴人之建物與
    鄰地建物有預留防火巷，後來查到法規上無預留防火巷之規定，才變更設計，伊
    係經過告訴人乙○○之同意，始委由丙○○建築師事務所辦理建物設計變更事宜
    ，並無偽造私文書及行使偽造私文書等語。經查：(一)、告訴人乙○○於原審先後
    供陳：「當初被告只是告訴我共同璧在使用上較為堅固，我並不知他去變更之情
    事（問：有何意見？）」（見原審卷第十二頁）、「當時我有同意被告在建造其
    他建物時可以搭建在我的牆壁上．．．（問：你是否有同意使用共同壁？）」（
    見原審卷第三十五頁）、「七十六年三、四月間，我當時表示如果對房子之結構
    有好處，就不反對（問：被告何時向你表明使用共同壁一事？你如何反應？）」
    （見原審卷第五十八頁反面）等語，顯見被告前開所辯其曾徵得告訴人之同意等
    語，尚非虛妄。又告訴人乙○○於房屋建造時，其所開設之診所距離工地僅約五
    十公尺遠，其於建造中經常過去查看等情，亦據告訴人乙○○於原審陳述明確（
    見原審卷第五十八頁），而房屋興建中，究係獨立壁或使用共同壁而興建，於外
    觀上昭然可見，且房屋之建造非一夕之間可成之事，則若謂被告未經告訴人之同
    意，並於告訴人不知情之情形下，逕行將上開房屋由獨立壁變更為使用共同壁而
    建造完成，核與常情殊有違背。且告訴人於交屋之際猶因建物坪數較簽約坪數增
    加而多付價金二十萬元予被告，此據告訴人於原審具函敘明綦詳（見原審卷第三
    十九頁），若告訴人未同意變更設計及期同壁使用，豈肯應被告之請求，再多付
    因建築物坪數增加之價金。(二)、本件建造執照變更設計申請係於上開建物改建完
    成才去申請，建造執照變更設計申請書及使用共同壁協定書係丙○○建築師接洽
    好後才指示該事務所員工劉螢光辦理，該申請書內容係事務所內小姐繕寫，卷附
    建造執照變更設計申請書中告訴人之年籍資料應係小姐繕寫錯誤，依一般程序丙○○建築師均會親至現場勘查並與業主接洽後才會辦理，且依其建築師事務所之
    工作慣例，業主都會將印章交予建築師，而辦理申請事項之用印都是由建築師用
    印等情，業據證人即當時承辦該申請事項之丙○○建築師事務所員工劉螢光於原
    審證述綦詳（見原審卷第六十八－六十九頁），是不能僅據建造執照變更設計申
    請書上所載告訴人乙○○為三十六年七月八日出生，與告訴人乙○○係四十一年
    十一月五日出生之日期不符，此建築師事務所職員繕寫有錯誤，即遽認為告訴人
    未同意變更建物設計。且證人即鄰地建物所有人蔣金和、蔣張景妹於偵查中亦證
    述：其建築物告訴人之建築物均一起興建，共同使用牆壁等語（見偵查卷第三十
    二頁），證人蔣金和另證稱：原來設計時是有預留防火巷，後來才變更的，因建
    築師轉角處連接的方不必留防火巷等語（見偵查卷第四十八頁反面），均核與被
    告供述之情節相符合。(三)、本件告訴人乙○○所有坐落苗栗縣三義鄉○○段第五
    十四之一地號（重測後為五穀段第六二七地號）與相鄰訴外人蔣金和、蔣張景妹
    所有坐落同段第五四之十一、之十二地號（重測後為五穀段第六二八、六二六地
    號）於八十六年間因請求確認界址事件，經台灣新竹地方法院苗栗簡易庭（現已
    改隸台灣苗栗地方法院）判決土地間之界址，即為共同壁之中心線，此經本院調
    閱該民事事件卷宗（八十五年苗簡字第二○五號）可按，是告訴人乙○○於偵查
    中指述：原來兩邊（指其所有建物與鄰建物）都是獨立壁，是後來蓋好之後，被
    告才將陽台打掉搭蓋過來共用牆壁云云（見偵查卷第三十一頁），與實情不符合
    。又告訴人乙○○所有之建築物變更設計申請之時間，係於七十六年九月七日提
    出，而告訴人乙○○所有建物之使用執照係於七十六年十月二十八日核發，有卷
    附建造執照變更設計申請書、苗栗縣政府使用執照影本可稽（見偵查卷第三、四
    頁），兩者相隔僅一個月餘，亦即於建築物建造執照變更設計申請時，建築物已
    接近完成，衡情被告若未得告訴人同意，豈有臨時將四層建物由獨立壁改建為共
    同壁之理，可見告訴人早已同意改建共同壁使用，其所指述被告未得其同意，即
    擅自於建物變更設計申請書偽其簽名署押，與事理有違。再者，告訴人所有建築
    物與鄰地訴外人曾錦泰、蔣金和、蔣張景妹所有建築物，均係由被告所建造，後
    者因為有地下室，先於七十五年七月二十五日開工，前者無地下室，稍後於七十
    五年八月十五日開工，惟完工日期均於七十六年十月二十日，有卷附苗栗縣政府
    使用執照影本二份可憑（見偵查卷第三、三十三頁），益證被告所辯上開二建築
    物係經告訴人同意變更設計後同時完工非虛。
四、綜上所述，被告前開所辯，尚堪採信。是被告既係經告訴人同意後將前開建物改
    為使用共同壁之方式建造，並委由丙○○建築師事務所代為辦理建造執照變更設
    計申請事宜，而依建築法令之規定，房屋興建中倘有施建與原設計圖不符之處，
    本應依法申請變更設計，是丙○○建築師事務所人員依告訴人之上開同意據以製
    作建造執照變更設計申請書、使用共同壁協定書等憑以向苗栗縣政府建設局提出
    申請，縱告訴人未親見該等文書並親筆簽名蓋章，惟其既均係於告訴人之同意及
    授權範圍內，實難認被告應負何偽造文書或行使偽造私文書之刑責。此外，本院
    復查無其他積極證據足認被告有何公訴人所指之犯行，不能證明被告犯罪，揆諸
    首揭法條規定及判例意旨，原審依刑事訴訟法第三百零一條第一項諭知被告無罪
    之判決，核無不當，檢察官仍執陳詞指摘原判決不當，請求撤銷改判，其上訴為
    無理由，應予駁回。
據上論斷，應依刑事訴訟法第三百六十八條，判決如主文。
本案經檢察官陳銘章到庭執行職務。
中      華      民      國    八十九    年      十      月      四      日
                                  臺灣高等法院臺中分院刑事第七庭
                                        審判長法  官  林  榮  龍
                                              法  官  黃  日  隆
                                              法  官  江  錫  麟
右正本證明與原本無異。
檢察官得上訴。
如不服本判決應於收受送達後十日內向本院提出上訴書狀，其未述上訴之理由者並
得於提起上訴後十日內向本院補提理由書（均須按他造當事人之人數附繕本）。
                                              書記官  謝  雅惠
中      華      民      國     八十九     年      十      月     五     日
                                                                        Ｄ


司法院資訊處製作；財團法人民間司法改革基金會備份。
